最高法院民事判決　　　　　　　　　　　　　　　八十六年度台上字第三七一九號
　　上　訴　人　偉立工業股份有限公司
　　法定代理人　洪長庚
　　被 上訴 人　隆立紡織股份有限公司
　　法定代理人　何文隆
右當事人間請求所有權移轉登記事件，上訴人對於中華民國八十六年四月二十八日台
灣高等法院台中分院第二審判決（八十五年度重上字第八號），提起上訴，本院判決
如左：
    主  文
原判決關於駁回上訴人之訴及該訴訟費用部分廢棄，發回台灣高等法院台中分院。
    理  由
本件上訴人主張：兩造於民國八十年一月十二日訂立分廠協議書即原隆立關係企業資
產分配決議紀錄，約定被上訴人應將其所有坐落南投縣草屯鎮○○○段二九二之一五
號內如原判決附圖（下稱附圖）一所示Ａ部分面積○點一二二七公頃土地，同段二七
一之二號內如附圖一所示Ｃ部分面積○點○○六六公頃土地，如附圖二所示同鎮○○
段一號內Ａ部分面積○點○一八七五公頃土地，同段五號面積○點○二五七九八公頃
及同段八九號面積○點○○四九九七公頃土地（下稱系爭土地），即伊公司辦公大樓
占用被上訴人土地部分，按每坪新台幣（下同）八千元價格，加計利息，作價讓與伊
。伊先由訴外人李景山開立四百八十萬元支票交付被上訴人之全權代理人劉敬璞代為
收執。嗣於八十二年三月四日兩造為履行上開協議書而簽訂和解協議書，伊已依約分
別於八十二年四月二十六日及八十三年八月十二日，將坐落彰化縣芬園鄉○○段六五
八之六、六五八之七號土地及其上房屋，辦理所有權移轉登記於被上訴人所指定之該
公司股東王榮崇，惟被上訴人迄未依上開協議將系爭土地所有權移轉登記於伊等情。
爰本於和解契約之法律關係，求為命被上訴人將系爭土地所有權移轉登記，並交付於
伊之判決。
被上訴人則以：依上開和解協議書之內容，兩造約定上訴人應於立約日起一個月內即
八十二年四月四日以前，辦妥前開彰化縣芬園鄉○○段土地及房屋之過戶手續，而上
訴人遲至八十二年四月二十六日始辦理土地移轉登記手續，房屋部分則遲至八十三年
八月十二日始辦理所有權移轉登記，則依和解協議書第四點後段之規定，伊得拒絕履
行移轉登記於上訴人。又兩造和解協議書第五點約定：「雙方因分廠協議所訂應履行
而未履行之帳目，應於本協議書（成立）起一個月內會算清楚。……」，上訴人迄未
與伊協商會算，又未將系爭土地買賣價金交付與伊，伊自得提出同時履行抗辯，於雙
方會算清楚帳目及交付價金前，伊得拒絕辦理土地所有權移轉登記，並交付於被上訴
人等語。資為抗辯。
原審將第一審關於命被上訴人於上訴人給付四百三十二萬八千八百九十六元本息同時
，將系爭土地所有權移轉登記，並交付之判決部分予以廢棄，改判駁回上訴人該部分
之訴，無非以：查，上訴人主張伊已依上開和解協議書所約定之條件履行，而被上訴
人未依分廠協議書第四點約定，將系爭土地所有權移轉登記於伊之事實，固為被上訴
人所不爭執。惟按依契約之性質或當事人之意思表示，非於一定時間為給付不能達其
契約之目的，而契約當事人之一方不按照時期給付者，他方當事人得為前條之（民法
第二百五十四條）之催告，解除其契約，民法第二百五十五條定有明文。稽諸兩造於
八十二年三月四日由上訴人與被上訴人合意簽立之和解協議書，其第四點載明：「乙
方（即上訴人）應負責辦理過戶甲方（即被上訴人）原分配坐落於彰化縣芬園鄉○○
段土地及房屋，應於立約日起一個月內履行，如未履行，甲方得拒絕履行本協議書」
，究其立約趣旨，有其特殊性與急迫性，應為雙方所認知，但上訴人竟遲至八十二年
四月二十六日始依約將彰化縣芬園鄉○○段土地辦畢所有權移轉登記手續，而坐落其
上之房屋部分，更遲至八十三年八月十二日始辦畢所有權移轉登記，此有土地及建物
登記簿謄本為憑。其間被上訴人曾於八十三年五月六日委請律法聯合律師事務所以存
證信函催告上訴人，有存證信函為證，迄至當時，上訴人仍未履行房屋所有權之移轉
登記及會算分廠應履行之帳目，迨至八十三年八月十二日雖辦理房屋所有權之移轉登
記，其辦理移轉登記時間亦顯已逾和解協議書所規定之時間，則依該協議書第四點後
段之規定，被上訴人自得拒絕履行協議書之約定。且系爭房地均逾時移轉所有權登記
於被上訴人，對被上訴人而言，已難達原契約之目的，亦非如上訴人所言，僅係給付
遲延問題。復據被上訴人稱：系爭土地，依雙方於八十二年三月四日所立之和解協議
書係以每坪八千元之價格計算，然時隔至今，地價業已上漲許多，若因可歸責上訴人
之事由致其未遵期履行，而仍強要求伊依原約定價格履約，將使伊受莫大之鉅額損害
，顯違誠信原則而不符伊之契約利益。再者，系爭土地自八十二年至八十四年間之土
地增值稅尚由伊負擔，伊利益亦受有損害，顯亦難達原定契約之目的云云，應屬實情
，尚可採信。是被上訴人於八十三年八月三十日以存證信函通知上訴人上開協議書作
廢（即解約之意），有該存證信函為憑，則兩造和解協議書既經解除，被上訴人已無
依約履行之義務。從而，上訴人依該和解協議書之約定，請求被上訴人將系爭土地移
轉所有權登記，並交付於伊，於法無據。第一審予以准許，並為同時履行之判決，自
欠允當等詞。為其判斷之基礎。
按契約當事人之一方遲延履行時，他方當事人苟未定相當期限為履行之催告，並因其
於限期內仍未履行而行使解除權，則已成立之契約即仍屬存在，負有遲延責任之一方
，並非無請求他方履行之權。而民法第二百五十五條所謂：依契約之性質，非於一定
時期為給付不能達其契約之目的者，係指就契約本身，自客觀上觀察，即可認識非於
一定時期為給付，不能達其目的之情形而言；又所謂依當事人之意思表示，非於一定
時期為給付不能達其契約之目的者，必須契約當事人間有嚴守履行期間之合意，並對
此期間之重要（契約之目的）有所認識，如定製手工藝品一套，並告以係為本月五日
出國贈送親友之用，必須於本月四日交付是，否則，自無民法第二百五十五條之適用
（參見本院四十五年台上字第一七一八號、六十四年台再字第一七七號判例意旨）。
查，依兩造於八十二年三月四日所簽立之和解協議書（附於一審卷一三、一四頁）第
二點約定：……（系爭土地）被上訴人應依八十一年一月十二日協議書約定每坪以八
千元之價格出售於上訴人，並於訂立本協議書起一個月內將有關證件交付雙方所指定
之劉德銓代書辦理過戶等語。復於第四點約定：上訴人應負責辦理過戶被上訴人原分
配坐落於彰化縣芬園鄉○○段土地及房屋，應於立約日起一個月內履行。如未履行，
被上訴人得拒絕履行本協議書等語。則觀之和解協議書第四點後段所謂「如未履行，
被上訴人得拒絕履行本協議書」之文句，似指上訴人未將彰化縣芬園鄉○○段土地及
房屋於一個月內履行，被上訴人亦得拒絕履行其依第二點所約定之義務，兩造是否有
非於上開期限為給付，不能達其契約之目的，尚有疑義。原審就此未詳加調查審認，
即謂依兩造上開第四點約定，究其立約趣旨，有其特殊性與急迫性，應為雙方所認知
，故上訴人移轉彰化縣芬園鄉○○段土地及房屋逾期，對被上訴人而言，已難達原定
契約之目的，自屬速斷。再者，系爭土地於訂約後價格高漲，及被上訴人應否負擔土
地增值稅，係屬被上訴人履行契約所衍生之問題，不能倒果為因認原定契約之目的，
非於一定期間為給付即不能達到。原審就此所持法律見解，亦屬可議。上訴論旨，執
以指摘原判決關於其敗訴部分違背法令，求予廢棄，非無理由。
據上論結，本件上訴為有理由。依民事訴訟法第四百七十七條第一項、第四百七十八
條第一項，判決如主文。
中      華      民      國    八十六    年     十二     月      十二    日
                              最高法院民事第三庭
                                  審判長法官  朱  建  男
                                        法官  許  澍  林
                                        法官  鄭  玉  山
                                        法官  蘇  茂  秋
                                        法官  蘇  達  志
      右正本證明與原本無異
                                              書  記  官
中      華      民      國    八十六    年     十二     月    二十三    日
